臺灣基隆地方法院基隆簡易庭小額民事判決
原　　　告　基隆市政府
法定代理人　張通榮
訴訟代理人　張家裕
被　　　告　游正民
　　　　　　游曼清
上列當事人間請求給付土地使用補償金事件，本院於民國100年
2月15日言詞辯論終結，判決如下：
    主  文
被告應給付原告新臺幣肆萬伍仟貳佰零壹元，及被告游正民、游
曼清均自民國九十九年十月九日起至清償日止，按年息百分之五
計算之利息。
原告其餘之訴駁回。
訴訟費用新臺幣壹仟捌佰元，由被告負擔新臺幣壹仟零玖拾肆元
，餘由原告負擔。
本判決原告勝訴部分得假執行。
    事實及理由要領
一、被告等經合法通知，均未於言詞辯論期日到場，核無民事訴
    訟法第386條所列各款情形，依民事訴訟法第436條之23、第
    436條第2項、第385條第1項前段之規定，准原告之聲請，由
    其一造辯論而為判決。
二、原告起訴主張：被告所有之門牌號碼基隆市○○區○○路12
    巷23號房屋（下稱系爭房屋），無權占用原告所有之信義區
    ○○段787地號土地（下稱系爭土地）面積49平方公尺，係
    爭房屋原為訴外人游理華所有，而原告與訴外人游理華並未
    有租賃契約成立，訴外人游理華自屬無權使用原告之土地，
    致原告即受有相當於租金之損害、訴外人游理華受有相當於
    租金之利益。又訴外人游理華前於民國76年5月30日死亡，
    由其子女訴外人游正民、游曼麗、游曼清等三人共同繼承，
    惟訴外人游曼麗業於97年10月6日向基隆市政府申請依應繼
    分三分之一繳納土地使用補償金並已清償。被占用市有土地
    之租金，依行政院核定之租金率，按申報地價之年息5％計
    算，而系爭土地租金應按「占用面積×當期申報地價×年租
    金率5%」之方式計算。系爭土地自86年11月1日至95年12月
    31日止申報地價為每平方公尺新臺幣（下同）3,500元，土
    地使用補償金計為52,405元（計算式：49平方公尺×3,500
    元×5%×3346/365天×2/3人＝52,405元，元以下四捨五入
    ），自96年1月1日起至98年12月31日止申報地價為每平方公
    尺3,800元，土地使用補償金計為18,620元（計算式：49平
    方公尺×3,800元×5%×1095/365天×2/3人＝18,620元），
    自99年1月1日起至99年6月30日止申報地價為每平方公尺4,
    100元，土地使用補償金計為3,348元（計算式：49平方公尺
    ×4,100元×5%×182.5/365天×2/3人＝3,348元），合計被
    告2人應連帶給付原告之土地使用補償金為74,373元，為此
    提起本件訴訟，聲明如主文第1項所示。
三、經查，原告主張之事實，業據其提出繼承系統表、基隆市稅
    務局房屋稅籍證明書、基隆市稅捐稽徵局信義分局99年4月
    27 日99基稅信分密二字第146號函、基隆市市有不動產被占
    用處理要點、基隆市政府97年10月9日基府財產貳字第09700
    92118號函、基隆市信義區地籍圖查詢資料、土地建物查詢
    資料、基隆市信義區公告地價表、地價查詢資料、基隆市政
    府經營市有土地租金或使用補償金計算表、系爭房屋之照片
    等件為證，本院審酌上開證物與原告之主張相符，原告之主
    張堪信為真實。
四、次查，本件係爭土地經基隆市信義地政事務所99年12月14日
    基信地所二字第0990009558號土地複丈成果圖所示，被告占
    用面積則分別如附圖Ａ、Ｂ所示各為29.78平方公尺、19.22
    平方公尺（共計為49平方公尺），然經本院至現場勘驗測量
    顯示被告僅占用面積如附圖Ａ部分所示為29.78平方公尺，
    而B部分19.22平方公尺則為空地，係供道路、騎樓等通行目
    的之狀況為使用並非前述為被告之住宅房屋用途，尚難認有
    該當不當得利之適用，此有土地複丈成果圖在卷可按，依此
    標準計算，被告應給付原告相當於租金之不當得利，則應以
    如附圖Ａ所示占用面積29.78平方公尺計算，依每平方公尺
    之當年期公告地價年息百分之五計算，按月給付原告此不當
    得利款。
五、按無法律上之原因而受利益，致他人受損害者，應返還其利
    益，民法第179條定有明文。而無權占有他人土地，可獲得
    相當租金之利益，為社會通常之觀念(最高法院61年度台上
    字第1695號判例意旨參照)。本件被告自86年11月1日起至99
    年6月30日止無權占用原告所有之系爭土地，受有相當於租
    金之利益，致原告受有相當於租金之損害，自應就不當得利
    負返還責任。從而，原告基於不當得利之法律關係，請求被
    告給付相當於租金之不當得利，應屬正當。又按城市地方房
    屋之租金，以不超過土地及其建築物申報總價年息百分之10
    為限，土地法第97條第1項亦有明文；且其基地租金之數額
    ，除以基地申報地價為基礎外，尚須斟酌基地之位置，工商
    業繁榮之程度，承租人利用基地之經濟價值及所受利益等項
    ，並與鄰地租金相比較，以為決定，並非必達申報總地價年
    息百分之10最高額(最高法院68年台上字第3071號判例意旨
    參照)。又查，系爭土地坐落於山坡地上，無法駕駛汽車直
    接到達，交通位置不甚便利等情，有相片在卷可稽，本院審
    酌上情，認原告僅以上開土地申報地價年息5％計算相當於
    不當得利之租金，應屬適當。從而，依被告等實際占用係爭
    土地面積為29.78平方公尺計算，本件原告請求被告給付自
    86年11月1日至99年6月30日止相當於不當得利之租金為45,
    201元【計算式：（自86年11月1日至95年12月31日止申報地
    價為每平方公尺3,500元，是以：29.78平方公尺×3, 500元
    ×5%×3346/365天×2/3人）＋（自96年1月1日起至98 年12
    月31日止申報地價為每平方公尺3,800元，是以：29.78平方
    公尺×3,800元×5%×1095/365天×2/3人）+（自99年1月1
    日起至99年6月30日止申報地價為每平方公尺4,100 元，是
    以：29.78平方公尺×4,100元×5%×182.5/36 5天×2/3人
    ）＝45,201元，元以下四捨五入】，為有理由，應予准許，
    逾此部分則無理由，不應准許。
六、末按繼承人自繼承開始時，承受被繼承人財產上之一切權利
    、義務；又繼承人有數人時，在分割遺產前，各繼承人對於
    遺產全部為公同共有，民法第1148條前段、第1151條分別定
    有明文。又民法第891條第1項所謂各共有人得自由處分其應
    有部分云云，係指分別共有，即同法第817 條規定數人按其
    應有部分，對於一物有所有權者而言，其依同法第827條第1
    項基於公同關係而共有一物者，依同條第2 項之規定，各公
    同共有人之權利，既係及於公同共有物之全部，則各該共有
    人自無所謂有其應有部分（最高法院37年度上字第6419號判
    例意旨參照），亦即公同共有人之應有部分係屬潛在者，與
    分別共有人之應有部分為顯在者不同。本件被告就其等因繼
    承而公同共有系爭建物，並因系爭建物占有使用系爭土地而
    受有不當得利，其所受利益亦屬不可分，依民法第292 條準
    用同法第272條第1項規定，原告就被告上開計算所得應給付
    之數額及後述之利息，請求被告負共同給付之責，亦屬有據
    。
七、綜上，本件被告等無權占有系爭土地，受有相當於租金之利
    益，致原告受有相當於租金之損害，業如前述，被告等自應
    就前揭不當得利負清償責任，從而，原告基於不當得利之法
    律關係，請求被告等共同給付相當於租金之不當得利45,201
    元，及自起訴狀繕本送達翌日即被告游正民、游曼清均自99
    年10月9日起至清償日止，按年息5%計算之利息，為有理由
    ，應予准許，逾此部分則無理由，不應准許。
八、本件係依小額訴訟程序判決，被告受敗訴判決部分應依職權
    宣告假執行；至原告敗訴部分，其假執行之聲請已失所依據
    ，應予駁回。
九、按各當事人一部勝訴、一部敗訴者，各負擔其支出之訴訟費
    用，但法院得酌量情形，命兩造以比例分擔或命一造負擔，
    民事訴訟法第七十九條定有明文。本院酌量兩造勝訴、敗訴
    部分之比例，命本件訴訟費用額1,800元（裁判費1,000元、
    送達郵費800元），由被告負擔1,094元，餘由原告負擔。
中    華    民    國   100    年    2     月    24    日
                  基隆簡易庭法  官  王翠芬
以上正本係照原本作成。
對於本件判決如有不服，應於收受送達後20日內向本院提出上訴
書狀，上訴於本院合議庭，並按他造當事人之人數附具繕本。
當事人之上訴，非以判決違背法令為理由不得為之，上訴狀應記
載上訴理由，表明下列各款事項：
(一)原判決所違背之法令及其具體內容。
(二)依訴訟資料可認為原判決有違背法令之具體事實。
中    華    民    國   100    年    2     月    24    日
                            書記官  李一農